高雄高等行政法院判決
                                      100年度訴字第226號
                                民國100年6月14日辯論終結
原      告　蔡秀月
被      告　臺南市政府稅務局
代　表　人　施齡局長
訴訟代理人　林佳億
          　崔澄忠
上列當事人間地價稅事件，原告不服臺南市政府中華民國100年4
月19日府法濟字第1000280040號訴願決定，提起行政訴訟，本院
判決如下：
    主  文
原告之訴駁回。
訴訟費用由原告負擔。
    事實及理由
一、事實概要︰
    緣原告所有台南市○○區○○段890地號土地（下稱：系爭
    土地），土地面積121平方公尺，原按一般用地稅率課徵地
    價稅，嗣因原告於民國96年11月21日向被告申請適用自用住
    宅用地優惠稅率課徵地價稅，經被告核定系爭土地面積104.
    51平方公尺自97年期起按自用住宅用地稅率，面積16.49平
    方公尺仍按一般用地稅率課徵地價稅在案。原告於100年1月
    11日以系爭土地73年至96年地價稅之核課有誤，應依修正後
    稅捐稽徵法第28條規定，請求被告退還其73年至96年溢繳之
    地價稅額，被告審核結果，以100年1月19日南市稅土字第10
    00001501號函否准其申請；原告不服，提起訴願，經遭決定
    駁回；遂提起本件行政訴訟。
二、本件原告主張︰
    系爭土地上房屋多年來除1樓作營業外，餘均為其與家人自
    住，被告自73年至96年均以一般用地稅率課徵地價稅，原告
    共繳地價稅額新台幣（下同）493,491元，為不爭之事實，
    且政府應有告知之義務，不能以原告未提出申請按自用住宅
    優惠稅率課徵地價稅，即認已逾期失效。為此，爰依稅捐稽
    徵法第28條規定，請求退還溢繳稅款等情，並聲明求為判決
    (一)訴願決定及原處分均撤銷。(二)被告應依原告100年1月10日
    之申請，就原告所有系爭土地，作成退還溢繳73年至96年地
    價稅493,491元之行政處分。(三)訴訟費用由被告負擔。
三、被告則以︰
(一)、按「依第17條及第18條規定，得適用特別稅率之用地，土地
    所有權人應於每年（期）地價稅開徵40日前提出申請，逾期
    申請者，自申請之次年期開始適用。前已核定而用途未變更
    者，以後免再申請。適用特別稅率之原因、事實消滅時，應
    即向主管稽徵機關申報。」土地稅法第41條定有明文。又「
    惟稅捐稽徵機關所須處理之案件多而繁雜，且有關課稅要件
    事實，類皆發生於納稅義務人所得支配之範圍，其中得減免
    事項，納稅義務人知之最詳，若有租稅減免或其他優惠情形
    ，仍須由稅捐稽徵機關不待申請，一一依職權為之查核，將
    倍增稽徵成本。因此，依憲法第19條『人民有依法律納稅之
    義務』規定意旨，納稅義務人依個別稅捐法規之規定，負有
    稽徵程序之申報協力義務，實係貫徹公平及合法課稅所必要
    。」司法院釋字第537號解釋理由可資參照。準此可知，依
    土地稅法第17條規定之自用住宅優惠稅率課徵地價稅者，納
    稅義務人負有依土地稅法施行細則第11條規定，填具申請書
    並檢附戶口名簿影本及建築改良物證明文件，於每年（期）
    地價稅開徵40日前，向主管稽徵機關提出申請之義務。納稅
    義務人若怠於提出按自用住宅用地優惠稅率課徵地價稅之申
    請，因土地稅法第41條「逾期申請者，自申請之次年期開始
    適用。」之規定，已排除可由納稅義務人事後舉證而准予適
    用優惠稅率，即發生失權之法律效果，而喪失適用優惠稅率
    之權利。是則，納稅義務人既因未履行土地稅法第41條規定
    之申報義務，而喪失按自用住宅優惠稅率課徵地價稅之權利
    ，則稅捐稽徵機關按一般用地稅率計徵，即屬適法，並無溢
    繳稅款之情事，稅捐稽徵法第28條所規定之退稅請求權即無
    從發生。
(二)、系爭土地原係按一般用地稅率課徵地價稅，嗣於96年11月21
    日，原告向被告申請按自用住宅用地稅率課徵地價稅，經被
    告審核，認系爭土地上房屋有營業人建華建材行設籍作營業
    使用，遂依土地稅法第41條及財政部81年7月17日台財稅第
    810809681號函、89年3月14日台財稅第0890450770號函釋規
    定，參照被告房屋稅課徵資料，以房屋實際使用情形之面積
    比例，核定系爭土地面積104.51平方公尺自97年期起按自用
    住宅用地稅率課徵地價稅，面積16.49平方公尺則仍按一般
    用地稅率計徵。至73年至96年期間之地價稅，因原告並未填
    具申請書並檢附相關資料，向被告提出按自用住宅用地稅率
    課徵地價稅之申請，被告依土地稅法第41條規定，按一般用
    地稅率課徵地價稅，核無不合。是原告就已告確定之73年期
    至96年期地價稅，復起爭執，指摘被告按一般用地稅率計徵
    地價稅，係屬違法，而應退還該期間溢繳之地價稅款，顯屬
    無據，亦與土地稅法第41條之規定未合。
(三)、綜上所述，本件系爭土地73年至96年之地價稅，原告既未依
    土地稅法第41條規定申請按自用住宅用地稅率計徵，被告核
    定按一般用地稅率課徵該期間之地價稅，並無不合，原告提
    起本件退稅之申請，即無理由等語，資為抗辯，並聲明求為
    判決駁回原告之訴。
四、本件事實概要欄所載事實，有100年1月10日話務服務中心服
    務案件表附原告申請書、全國地價稅自住用地查詢清單、台
    南市政府稅務局房屋稅主檔查詢、被告100年1月19日南市稅
    土字第1000001501號函等附於原處分卷可稽，且經兩造各自
    陳明在卷，洵堪信實。兩造所爭執者厥為原告申請退還系爭
    土地73年至96年原告所主張溢繳之地價稅款，被告予以否准
    ，是否適法？經查：
(一)、按「納稅義務人自行適用法令錯誤或計算錯誤溢繳之稅款，
    得自繳納之日起5年內提出具體證明，申請退還；屆期未申
    請者，不得再行申請。納稅義務人因稅捐稽徵機關適用法令
    錯誤、計算錯誤或其他可歸責於政府機關之錯誤，致溢繳稅
    款者，稅捐稽徵機關應自知有錯誤原因之日起2年內查明退
    還，其退還之稅款不以5年內溢繳者為限。前2項溢繳之稅款
    ，納稅義務人以現金繳納者，應自其繳納該項稅款之日起，
    至填發收入退還書或國庫支票之日止，按溢繳之稅額，依繳
    納稅款之日郵政儲金1年期定期儲金固定利率，按日加計利
    息，一併退還。本條修正施行前，因第2項事由致溢繳稅款
    者，適用修正後之規定。前項情形，稅捐稽徵機關於本條修
    正施行前已知有錯誤之原因者，2年之退還期間，自本條修
    正施行之日起算。」稅捐稽徵法第28條定有明文。而所謂「
    適用法令錯誤」，是指稅捐法規解釋錯誤，或依據確定之事
    實引用錯誤之稅法規定課稅，至於有爭議之法律見解或事實
    認定問題，則不屬之。所稱「計算錯誤」係指應納稅額在各
    項計算過程中所發生之錯誤，以及課稅基礎之稅基漏列之計
    算錯誤而言。如因計算方式或基礎不同，所造成計算結果之
    差異，則非屬計算錯誤。
(二)、次按「本法所稱自用住宅用地，指土地所有權人或其配偶、
    直系親屬於該地辦竣戶籍登記，且無出租或供營業用之住宅
    用地。」「合於左列規定之自用住宅用地，其地價稅按千分
    之2計徵：一、都市土地面積未超過3公畝部分。」「依第17
    條及第18條規定，得適用特別稅率之用地，土地所有權人應
    於每年（期）地價稅開徵40日前提出申請，逾期申請者，自
    申請之次年期開始適用。前已核定而用途未變更者，以後免
    再申請。」為土地稅法第9條、第17條第1項第1款、第41條
    第1項所明定。又「．．．本案○○○先生申報移轉都市土
    地面積459平方公尺，其地上建物為3層樓房，1樓供營業使
    用，2、3樓供自用住宅使用，則其適用自用住宅用地稅率之
    面積應以申報移轉面積459平方公尺計算基礎，按自用住宅
    用地比例3分之2折算符合自用住宅用地面積為306平方公尺
    。惟基於上述面積限額之規定，除300平方公尺准予適用自
    用住宅用地稅率課徵外，其餘159平方公尺應按一般用地稅
    率核課。」「檢送研商『同一樓層房屋部分供自用住宅、部
    分供非自用住宅使用，其坐落基地如何依房屋實際使用情形
    之面積比例，分別按自用住宅用地、一般用地稅率課徵地價
    稅、土地增值稅』相關事宜會議紀錄1份，請依該會商結論
    辦理。會商結論：(一)同一樓層房屋部分供自用住宅使用，其
    供自用住宅使用與非自用住宅使用部分能明確劃分者，該房
    屋坐落基地得依房屋實際使用比例計算所占土地面積，分別
    按自用住宅用地及一般用地稅率課徵地價稅及土地增值稅。
    ．．．(三)納稅義務人申請同一樓層房屋部分土地按自用住宅
    用地稅率課徵土地增值稅者，其使用面積原則以房屋稅課徵
    資料為準。．．．。」財政部81年7月17日台財稅第8108096
    81號、89年3月14日台財稅第0890450770號函釋在案。財政
    部前開函釋係其基於主管機關，為執行自用住宅用地及一般
    用地稅率課徵地價稅所為之釋示，並無違反土地稅法之規定
    ，自得予以適用。
(三)、第按租稅稽徵程序，稅捐稽徵機關固應依職權調查為原則，
    惟有關稅捐之減免，其應具免稅要件之事實，多發生於納稅
    義務人所得認識、支配或發動行政程序之範圍，稅捐稽徵機
    關難以掌握，除法規明定得由稅捐稽徵機關依相關機關之通
    報資料，逕行辦理減免外，為符合公平合法課稅之目的，仍
    應由納稅義務人依法規提出申請，經該管稅捐稽徵機關核定
    後，方得享有稅捐之優惠，參照前揭土地稅法第41條及土地
    稅減免規則第21條至第25條規定之意旨甚明。又依同法第15
    條、第40條之規定，地價稅與田賦雖屬底冊稅，由直轄市或
    縣（市）主管稽徵機關按照地政機關編送之地價歸戶冊及地
    籍異動通知資料予以核定。是以課徵地價稅之土地，於原按
    一般稅率課徵地價稅者，是否有自用住宅優惠稅率之適用，
    其原因、事實顯然並非該管稅捐稽徵機關所得隨時掌握，自
    有待納稅義務人提出申請，經查明符合改課之規定者，方准
    予改課。查本件原告所有系爭土地原按一般稅率課徵地價稅
    ，嗣原告於96年11月21日向被告申請適用自用住宅用地優惠
    稅率課徵地價稅，經被告依前開法律規定及財政部函示審核
    結果，核定系爭土地面積104.51平方公尺自97年期起按自用
    住宅用地稅率，面積16.49平方公尺仍按一般用地稅率課徵
    地價稅，為兩造所不爭，則原告所有系爭土地適用自用住宅
    優惠稅率課徵地價稅自應自次一年度起算，要難以政府未予
    告知即認被告73年至96年地價稅之課徵有適用法律錯誤或計
    算錯誤之情事。從而，被告否准原告依稅捐稽徵法第28條規
    定請求被告退還73年至96年溢繳地價稅之申請，洵屬有據。
(四)、綜上所述，原告主張既不可採，則被告否准原告前揭之申請
    ，並無違法；訴願決定予以維持，核無不合；原告起訴意旨
    求為均予撤銷，並請求被告應依原告100年1月10日之申請，
    就原告所有系爭土地，作成退還溢繳73年至96年地價稅493,
    491元之行政處分，為無理由，應予駁回。又本件事證已明
    ，兩造其餘攻擊防禦方法核與判決之結果不生影響，爰無逐
    一論述之必要。
五、據上論結，本件原告之訴為無理由，依行政訴訟法第98條第
    1項前段，判決如主文。

中　　華　　民　　國　　100　 年　　6　　 月　　28　　日
             高雄高等行政法院第四庭
                         審判長法官　蘇　秋　津
                               法官　詹　日　賢
                               法官　戴　見　草
以上正本係照原本作成。
如不服本判決，應於判決送達後20日內向本院提出上訴書狀，其
未表明上訴理由者，應於提起上訴後20日內向本院提出上訴理由
書（須按對造人數附繕本）；如於本判決宣示或公告後送達前提
起上訴者，應於判決送達後20日內補提上訴理由書（須附繕本）
。未表明上訴理由者，逕以裁定駁回。
中　　華　　民　　國　　100　 年　　6　　 月　　28　　日

　　　　　　　　　　　　　　　書記官　江　如　青